【裁判字號】    88,自,638
【裁判日期】    890816
【裁判案由】    背信
【裁判全文】
臺灣臺北地方法院刑事判決                          八十八年度自字第六三八號
    自  訴  人  季聯股份
                有限公司  設台北市○○○路○段一一五巷二六號
    代  表  人  庚○○
    被      告  巳○○
                子○○○
                壬○○
    右二人共同
    選任辯護人  林倖如
                陳昭全
    被      告  丙○○
                申○○
                乙○○
                卯○○
                癸○○
                寅○○
                丁○○
                辰○○
                丑○○
                戊○○
                午○○
                未○○
右列被告因詐欺等案件，經自訴人提起自訴及追加自訴，本院判決如左：
    主  文
巳○○、子○○○、壬○○、丙○○、申○○、乙○○、卯○○、癸○○、寅○○、
丁○○、辰○○、丑○○、戊○○、午○○、未○○均無罪。
    理  由
一、自訴意旨略以：自訴人於民國八十二年十月二十四日與被告甲○○○○ ○○○○OVITZ（
    下稱被告PETER，另行審結）簽訂FUTUREKIDS十年國家代表合約將台灣市場加盟
    事業權利售予自訴人，為國內兒童電腦教學鼻祖。被告巳○○、子○○○、壬○○、丙○○、申○○、乙○○、卯○○、癸○○、寅○○、丁○○、辰○○、丑
    ○○、戊○○、午○○（下稱「被告巳○○等十四人」）、辛○○、己○○（以
    上二人另經判決不受理）自八十三年起加盟未來小子體系經營兒童電腦教學，受
    自訴人之委託為經營富卓傑未來小子之加盟主或經營人，而為自訴人處理教學事
    務，然被告巳○○等十四人卻不配合委託條約，不但將學生收入全數占為己有，
    且被告巳○○等十四人接受原告委託成立聯誼會代表加盟者赴美開會，藉以強化
    美國總公司與季聯公司之合作關係，渠等竟意圖或第三人不法之利益，或損害本
    人之利益，自八十六年初起，開始散播不實消息，並於八十六年七月二十六日聯
    名與自訴人終止合約，繼而美國FUTUREKIDS亦片面終止與自訴人之國家代表合約
    ，被告未○○更於八十六年十二月二十一日於媒體發表聲明其始為富卓傑（
    FUTUREKIDS）之合法代理，渠等顯係基於犯意之聯絡，而共同對自訴人為背信行
    為，並侵占自訴人所交付之教案。又被告PETER將臺灣地區之加盟權售予自訴人
    ，卻在其他被告要求下，將其與自訴人所簽訂之契約影本交付予其他被告，致臺
    灣加盟體系瓦解，而被告巳○○等十四人除將自訴人與渠等分別簽訂合約互相交
    付，並交付予被告未○○外，又交付予案外人群視國際公司、中華民國視訊協會
    ，依雙方所簽訂合約第十三條（按：應係「第二十一條」之誤載）規定營運機密
    條款，並不因合約的終止或移轉而失其效力。因認被告巳○○等十四人及被告未
    ○○、PETER等共同涉犯刑法第三百四十二條背信罪及第三百十七條妨害秘密罪
    ，並各犯同法第三百三十六條第二項之業務侵占罪嫌云云。
二、按案件由犯罪地或被告之住所、居所或所在地之法院管轄，刑事訴訟法第五條第
    一項定有明文，而所謂犯罪地，參照刑法第四條「犯罪之行為或結果，有一在中
    華民國領域內者，為在中華民國領域內犯罪」之規定，解釋上自應包括行為地與
    結果地兩者而言（最高法院七十二年台上字第五八九四號判例要旨參照）。依自
    訴狀記載及自訴代表人到庭指訴之事實內容，被告巳○○等十四人及被告未○○
    、PETER等共同涉犯前開背信罪嫌部分，被告巳○○等十四人係於自訴人設於台
    北市○○○路○段一一五巷二十六號十一樓之一之事務所所在地成立聯誼會，且
    被告PETER來台灣與加盟者協商之地點亦在台北市，且自訴人因被告等共同背信
    行為之結果，導致美國FUTUREKIDS片面終止與自訴人之國家代表合約，造成自訴
    人之損害結果發生地亦在自訴人事務所所在地（見本院八十九年六月十四日審理
    筆錄），則依自訴人所訴事實，被告等之共同犯罪地既位於台北市中山區，而屬
    本院轄區，本院對本案自有管轄權，合先敘明。
三、按犯罪事實應依證據認定之，無證據不得推定其犯罪事實。又不能證明被告犯罪
    者，應諭知無罪之判決，刑事訴訟法第一百五十四條、第三百零一條第一項分別
    定有明文。次按刑事訴訟法上所謂認定犯罪事實之證據，係指足以認定被告確有
    犯罪行為之積極證據而言，該項證據自須適合於被告犯罪事實之認定，始得採為
    斷罪資料；如未能發現相當證據，或證據不足以證明，自不能以推測或擬制之方
    法，以為裁判之基礎。
四、訊據被告巳○○等十四人均坦承有與自訴人簽訂美國未來小子（FUTUREKIDS）加
    盟合約，惟均矢口否認有何業務侵占或背信之犯行，被告巳○○辯稱：伊固有簽
    訂加盟合約，後來由未○○取得代理權後，伊並未與未○○簽約，且合約書中並
    未規定學生收入要交給自訴人，伊已依合約第二十六條、第二十七條簽發票據支
    付簽約費用、年度費用及商標使用權利金予自訴人，伊已盡合約義務，並無任何
    違反契約之行為等語，被告壬○○除個人辯稱：伊沒有與未○○簽約，依約應返
    還給自訴人之物品亦均返還自訴人，伊並未與其他被告成立聯誼會至美國開會等
    語外，並另與被告子○○○均辯稱：被告子○○○於民國八十五年一月十六日與
    自訴人簽訂美國未來小子教學中心特許加盟合約書，約定自訴人授權渠等使用美
    國FUTUREKIDS，INC．，開發及所有之服務標章、市場行銷文件、營運管理手冊
    、教案等合約產品來提供教學服務，並約定由被告壬○○負責教學中心的經營經
    理，嗣因自訴人遭美國FUTU REKIDS，INC．終止臺灣總特許經營代表權而構成契
    約義務之給付不能，經於八十七年五月二十九日合法終止兩造合約，惟查伊與自
    訴人簽訂原為期五年之加盟合約時，除依約交付自訴人新台幣（下同）一百一十
    五萬元之簽約費、十萬元之履約保證金外，更交付各年度之教案年度使用費支票
    及服務標章使用權利金支票，而依約被告經營教學中心，與學生訂約及收受學費
    ，並非為自訴人處理事務，伊亦無交付學生收入予自訴人之義務，是自訴人主張
    「被告不配合委託條約，將學生收入全數佔為己有」云云，顯非事實，又渠等並
    未受任成立聯誼會，亦未代表加盟者赴美開會，自訴人遭美國FUTUREKIDS公司終
    止臺灣區總特許經營代表亦與渠等無涉，實則被告才是無辜的受害者等語。被告
    丙○○辯稱：伊有依約給付年度使用費及商標使用費予自訴人，自訴人被終止代
    理權後，伊有請求自訴人返還未到期之費用，並未另與未○○簽約，自訴人亦未
    委託其至美國開會等語。被告申○○辯稱：合約書中並未規定學生收入要交給自
    訴人，伊已依合約第二十六條、第二十七條簽發票據支付簽約費用、年度費用及
    商標使用權利金予自訴人，伊已盡合約義務，並無任何違反契約之行為，自訴人
    沒有委託伊至美國與總公司洽商，亦未另與未○○簽約等語。被告乙○○辯稱：
    伊沒有受自訴人委託至美國開會，也沒有與未○○簽約，合約書中並未規定學生
    收入要交給自訴人，伊已依合約第二十六條、第二十七條簽發票據支付簽約費用
    、年度費用及商標使用權利金予自訴人，伊已盡合約義務，並無任何違反契約之
    行為等語。被告卯○○、癸○○、戊○○、寅○○、丑○○均辯稱：伊未與未○○簽約，也未至美國開會等語。被告卯○○、寅○○另辯稱：合約書中並未規定
    學生收入要交給自訴人，伊已依合約第二十六條、第二十七條簽發票據支付簽約
    費用、年度費用及商標使用權利金予自訴人，伊已盡合約義務，並無任何違反契
    約之行為等語，被告辰○○辯稱：教案部分該還給何人，我們並不清楚，我們才
    尚未返還，契約部分伊並未交付給其他人看或使用，加盟保證金部分自訴人並未
    返還給伊，伊亦未受自訴人委託至美國開會，亦未組成聯誼會或出錢給丙○○、
    戊○○、己○○等人至美國開會等語。被告午○○辯稱：合約書中並未規定學生
    收入要交給自訴人，伊已依合約第二十六條、第二十七條簽發票據支付簽約費用
    、年度費用及商標使用權利金予自訴人，伊已盡合約義務，並無任何違反契約之
    行為，伊於八十六年五月間應總公司之邀集，自行報名、自費參加全球FUTUREKI
    DS加盟者集訓課程，此舉純係個人行為與自訴人並無任何關係，亦非受自訴人之
    委託至美國開會，也未與未○○簽約等語。被告未○○辯稱：伊取得代理權後，
    從美國回來才認識被告巳○○、壬○○、乙○○、卯○○、癸○○、寅○○、丑
    ○○、戊○○、午○○等人，通知他們我已取得代理權，在我尚未取得代理權前
    ，我並未認識其他被告等人，伊雖有發函給各加盟主換合約，但伊發現其他被告
    與自訴人訴訟，而已將合約提供律師作參考等語。
五、自訴人認被告巳○○等十四人及被告未○○等涉犯前開罪嫌，無非以FUTUREKIDS
    會員大會議程、廣告傳單、臺灣高等法院八十七年度上字第一六五五號民事判決
    、自訴人與美國FUTUREKIDS公司之合約書、被告巳○○等十四人之聯名中止合約
    書、報紙節本、富卓傑電腦叢書桌上排版之節本、臺灣桃園地方法院檢察署檢察
    官八十六年偵字第一六二三六號、八十七年偵字第五五０六號、八十七年偵字第
    一一００六號不起訴處分書、臺灣高等法院八十七年度上字第一六五五號民事判
    決、永琦百貨未來小子富卓傑會場及ＹＭＣＡ文山會所照片三張、美國FUTUREKI
    DS公司對自訴人終止合約函為其論據。
六、關於背信罪部分：
    經查，依被告巳○○等十四人與自訴人所簽訂之「美國未來小子教學中心特許加
    盟合約書」（下稱系爭合約書）第一條約定：「乙方（即自訴人）授權甲方（即
    被告巳○○等十四人）使用美國未來小子下之服務標章、市場行銷文件、營運管
    理手冊、教案及相關之資訊（以下簡稱合約產品）來提供美國未來小子教學服務
    。．．」、第二條約定：「乙方授權甲方建立及經營壹家教學中心。．．」、第
    二十七條之約定：「甲、乙雙方簽約的同時，甲方須付乙方之即期費用為台幣壹
    佰貳拾伍萬元整，其中包含簽約費台幣壹佰壹拾伍萬元整，及履約保證金台幣拾
    萬元整。嗣後每年與簽約日同日之日期，甲方須準備年度費用台幣玖萬肆仟伍佰
    元整，以為每年使用教案之費用。．．．。」，第二十八條則約定：「雙方同意
    簽約日後五個月內為籌備開幕期間，甲方不須給付服務標章使用權利金。甲方同
    意於簽約日後的第六個月起（八十五年六月），每月須給付乙方服務標章使用權
    利金。每月最低服務標章使用權利金為台幣壹萬參仟陸佰伍拾元整。．．．」（
    其中部分被告之合約為舊約，約定之即期費用為柒拾伍萬元整，其中包含簽約費
    台幣陸拾伍萬元整，條次為「第二十六條」，服務標章使用權利金則約定為「商
    標使用權利金」，條次為第二十七條，且新約增訂第六條教學軟體及教具之使用
    約定，其餘約定內容則均相同，詳見被告子○○○及被告巳○○、寅○○、卯○○、乙○○、午○○、申○○所提出之特許加盟合約書），是自訴人依約負有將
    美國未來小子之合約產品授權予被告巳○○等十四人使用之給付義務，而被告巳
    ○○等十四人則負有支付簽約費、履約保證金、年度費用及服務標章（或商標）
    使用權利金等對價之義務，系爭合約應屬無名有償契約之一種，而依前揭系爭合
    約之內容尚難認自訴人有何委任被告巳○○等十四人為其處理事務之情事。至自
    訴人主張其委託被告巳○○等十四人成立聯誼會後，指派代表赴美開會，藉以強
    化美國總公司與季聯公司之合作關係，被告巳○○等十四人與被告劉素玲基於犯
    意之聯絡，共同意圖為自己或第三人不法之利益，或損害本人之利益，自八十六
    年初起散播對自訴人不實之消息，致美國FUTUREKIDS.INC.總公司與自訴人終止
    代理權乙節，有關自訴人遭美國FUTUREKIDS.INC.總公司自八十六年八月一日起
    終止代理權之事實，固為兩造所不爭，且有美國FUTUREKIDS.INC.總公司致自訴
    人及被告函件附卷可稽（附本院卷(一)被證三及本院卷(二)自證一）。惟訊之被告巳
    ○○等十四人及被告未○○均矢口否認有何指派代表赴美開會及散播不實消息之
    情事，自訴人既未舉證被告巳○○等十四人有何組成聯誼會，並由聯誼會指派代
    表受自訴人之委託赴美與美國FUTUREKIDS.INC.總公司協商之事實，復未提出事
    證證明被告巳○○等十四人及被告未○○等人有何散播不實消息之情事，更遑論
    證明張美國FUTUREKIDS.INC.與自訴人終止合約與被告巳○○等十四人及未○○
    間有何相當因果關係，自訴人所訴被告等共同背信罪嫌尚屬不能證明。
七、關於業務侵占罪部分：
（一）按業務侵占罪，以就業務上持有他人之物，變更意思而不法據為自己或第三人
      所有為其構成要件，最高法院二十二年上字第一三三四號判例要旨參照，查依
      前揭系爭合約書第二十七條及第二十八條約定之內容，被告巳○○等十四人僅
      有於簽約時給付簽約費用及履約保證金，並逐年給付年度費用及服務標章使用
      權利金之義務，至於被告巳○○等十四人經營美國未來小子加盟店招收學生之
      營業收入，則屬被告巳○○等十四人所設立之加盟店所有，而非屬自訴人所有
      ，參以上揭說明，被告巳○○等十四人自無侵占該部分收入之情事。
（二）其次，關於自訴人指訴被告巳○○等十四人侵占教案部分，經查，系爭合約書
      第三十二條有關合約終止後之義務第一項第三款固約定：「甲方（即被告巳○○等十四人）要停止使用並完整退還乙方（即自訴人）所有的合約產品；」，
      是被告巳○○等十四人於與自訴人終止合約後依約原應將合約產品包括教案、
      教學產品悉數返還予自訴人，惟美國FUTUREKIDS.INC.業於八十六年八月一日
      終止自訴人於在台灣區域之代理權，此為自訴人及被告所不爭，並有自訴人所
      呈終止函、被告寅○○、卯○○及乙○○所呈之通知函各一份附卷可按（詳被
      證三），而依系爭合約書之前言約定：「未來小子兒童電腦多媒體教學暨潛能
      開發體系是由美國FUTUREKIDS.INC.所開發。體系內之所有原文營運管理手冊
      、市場行銷手冊、教案皆屬該公司所有。美國FUTUREKIDS.INC.獨家授權季聯
      股份有限公司為台灣區總特許經營代表（Regional Franchisor）負責台灣區
      域未來小子兒童電腦多媒體教學暨潛能開發體系連鎖加盟教學中心之授權及服
      務事宜，及授權季聯股份有限公司自行開設未來小子教學中心。在本合約有效
      期間內，如季聯股份有限公司因故無法繼續執行本合約之權利與義務時，美國
      FUTUREKIDS.INC.或其授權指定的代表須繼續執行本合約內季聯股份有限公司
      原有之權利與義務。」，該前言部分自應為兩造所議定之特許加盟條款之一部
      分，自訴人既經美國FUTUREKID S.INC.終止代理權，自無從繼續執行系爭合約
      之第三十二條所約定之權利，被告巳○○等十四人依約自應將教案等合約產品
      返還予美國FUTUREKIDS.INC.或其授權指定之代表，方符系爭合約書之意旨，
      是自訴人主張被告巳○○等十四人侵占其所有之教案，尚屬無據。況自訴人縱
      主張其為契約當事人而得對被告巳○○等十四人行使前開教案返還請求權，惟
      查，被告巳○○、午○○、申○○、乙○○、卯○○、癸○○、寅○○、丁○○、辰○○、戊○○等人目前與自訴人間仍因用以支付簽約費用、年度費用及
      服務標章使用權利金所簽發之票據返還請求權而涉訟（台灣台北地方法院八十
      六年度訴字第四三七五號、臺灣高等法院八十七年度上字第一六五五號民事訴
      訟），迄本案辯論終結時止，自訴人均尚未返還前開票據予前揭涉訟被告，被
      告等據此行使同時履行抗辯權（民法第二百六十四條第一項規定）而拒絕依約
      返還教案，亦難謂有何侵占教案之不法意圖。
八、關於妨害秘密部分：
    按刑法第三百一十七條之洩漏業務上知悉之工商秘密罪，行為人主觀上必須具備
    洩密故意，易言之，行為人必須對其依法令或契約而負有守密義務有所認識進而
    決意洩漏之主觀心態，即具本罪之構成要件故意。經查，依被告巳○○等十四人
    與自訴人所簽訂之「美國未來小子教學中心特許加盟合約書」第二十一條有關「
營運機密」規定：「於合約期間、合約終止後、合約移轉後，甲方（即被告巳○○等十四人）同意自費及負擔危險來保守合約產品內容之機密性，不得以任何形
    式直接或間接將合約產品提供予第三方，且不得以任何形式，部份或全部複製。
    於合約期滿或終止後，合約產品要完整地全部歸還乙方（即自訴人）。甲方同意
    本條款不因合約的終止或移轉，而失其效力。」，依上開約定內容觀之，被告巳
    ○○等十四人固不得將自訴人所交付之合約產品提供予第三人，然並無約定被告
    巳○○等十四人負有不得將系爭合約書提供予第三人之義務，且衡諸該條款約定
    之真意在於防杜加盟者將教案或教學產品等與兒童電腦多媒體教學暨潛能開發有
    關之教學資料提供予第三人，致使第三人得以知悉自訴人經營上開業務之具體內
    容，而侵害其對該資料之智慧財產權及產生對其營業競爭不利影響，然系爭合約
    書之內容無非係就被告巳○○等十四人（加盟者）與自訴人間就加盟自訴人所代
    理之未來小子兒童電腦多媒體教學暨潛能開發體系後之權利義務予以明文之規範
    ，並無涉及自訴人經營上開業務之具體內容，自前開約定之精神觀之，亦難認被
    告巳○○等十四人對合約內容有何守密之義務，則被告巳○○等十四人依約既不
    負有就合約內容守密之義務，縱被告巳○○等十四人確有將系爭合約書交付予被
    告未○○，抑或案外人群視國際公司、中華民國視訊協會，亦難認與妨害秘密罪
    之構成要件相符，更遑論自訴人就此部分事實並未舉證以實其說。
    此外，復查無其他積極證據足證被告等確有自訴人所指訴之犯行，即屬不能證明
    渠等犯罪，自應為無罪之諭知。
九、被告丙○○、丁○○、午○○經合法傳喚無正當理由均未於最後審理期日到庭，
    惟本院認係應諭知無罪之案件，故不待渠等到庭陳述逕行判決。
據上論斷，應依刑事訴訟法第三百四十三條、第三百零一條第一項、第三百零六條，
判決如主文。
中      華      民      國    八十九    年      八      月     十六     日
                                        臺灣臺北地方法院刑事第六庭
                                            法  官  林  欣  蓉
右正本證明與原本無異。
如不服本判決，應於判決送達後十日內，向本院提出上訴狀。
                                            書記官  吳  文  雄
中      華      民      國    八十九    年      八      月     十九     日


司法院資訊處製作；財團法人民間司法改革基金會備份。
